【裁判字號】    89,上訴,1557
【裁判日期】    891228
【裁判案由】    殺人未遂
【裁判全文】
臺灣高等法院高雄分院刑事判決                  八十九年度上訴字第一五五七號
    上  訴  人
    即  被  告  乙○○
    指定辯護人  本院公設辯護人孫妙岑
右上訴人因殺人未遂案件，不服臺灣高雄地方法院八十九年度訴字第四五三號中華民
國八十九年九月三十日第一審判決（起訴案號：臺灣高雄地方法院檢察署八十九年度
偵字第三七八０號），提起上訴，本院判決如左：
    主  文
上訴駁回。
    事  實
一、乙○○罹患慢性精神分裂症長達十五年，於民國八十九年二月九日上午，自臺北
    搭乘遊覽車至高雄市，再到屏東縣屏東市，復搭乘電聯車至高雄縣岡山鎮，因長
    期為精神疾病所苦，竟擬定殺人行兇計畫，希望法院判處死刑，以求解脫，旋於
    翌日（即同年二月十日）上午十時許，自高雄縣岡山鎮國春大旅社退房後，詢問
    櫃檯人員五金行地點，即至該鎮不詳名稱之五金行以新臺幣（下同）三百元購買
    西瓜刀乙把，手持該把西瓜刀行至岡山鎮○○○街與岡燕路三一巷口附近，在其
    因罹患慢性精神分裂症，對現實判斷力因幻覺（幻聽）、妄想等精神病症狀而對
    事實為錯誤或簡化判斷傾向之精神耗弱狀態下，基於殺人之犯意，見丙○○○手
    持雨傘獨自一人行走之際，尾隨在後行走約一至二分鐘許，即手持上開該把西瓜
    刀，自後方接續朝丙○○○頭部砍殺二刀、右腳一刀後，致丙○○○因此受有頭
    部外傷、頭皮深部切割傷（二十五Ｘ一公分及十二Ｘ一公分）合併前額顱骨骨折
    、右下肢切割傷（七Ｘ一點五公分）合併右側脛骨骨折、出血性休克等重創，乙
    ○○行兇後，逗留現場附近經路人報警，嗣為據報到場之員警當場逮捕，迅將丙
    ○○○送往高雄縣岡山鎮劉光雄醫院急救診治，始幸免於難，並扣得乙○○所有
    ，供殺人所用西瓜刀乙把。
二、案經高雄縣警察局岡山分局報請臺灣高雄地方法院檢察署檢察官偵查起訴。
    理  由
一、訊據上訴人即被告乙○○矢口否認有殺人之犯意，辯稱：伊罹患精神分裂症，當
    時病發頭昏，不知為何持刀砍被害人，伊並非故意殺被害人云云。經查：
    (一)被告於右揭時地，如何因長期為精神疾病所苦，擬以殺人經由法院判處死刑
        ，以求解脫方式，如何購買西瓜刀乙把，至岡山鎮○○○街與岡燕路三一巷
        口附近，如何見丙○○○獨自一人，尾隨在後，自後以西瓜刀砍殺丙○○○
        頭部砍殺二刀、右腳一刀倒地後，逗留現場附近經路人報警，為據報到場之
        員警當場逮捕等情，業據被告於警訊、偵查中及檢察官聲請羈押原審訊問時
        暨原審第一次調查時供承不諱（見被告警訊筆錄、偵查卷第七頁、原審聲請
        羈押卷第三頁、原審卷第五頁），核與被害人丙○○○於警訊、原審審理中
        指訴情節相符（見原審卷第一七三頁），並經目擊證人陳育諄於警訊證稱：
        「看到前方六、七十公尺，有一名穿休閒服男子，手上好像拿白色棍子在打
        一個阿婆，那位阿婆用手上雨傘去擋，然後阿婆就倒下了，身上有流血，當
        時那位男子手中揮舞的東西，我發現是一把西瓜刀．．．」、「殺阿婆男子
        就是警方逮捕之乙○○無誤。」等語；證人陳育諄於原審亦證稱：「我有在
        現場，當時剛開始我看到本案被告拿西瓜刀砍年邁的老婆婆的頭部、腳，他
        是亂砍，．．．」等語屬實（見原審卷第一四九頁）。又目擊證人李木煌於
        原審審理中證稱︰「（案發那天早上看到情形如何？）那天我離開市場要開
  車回去時，看到一個阿婆倒在一轎車旁邊，她頭上有受傷，我看到殺他的人
        ，大約離阿婆二百公尺左右，拿西瓜刀揮舞，我沒有注意有沒有聽到被告有
        說什麼或有喊什麼」等語（參原審八十九年五月十七日訊問筆錄），並於警
        訊及原審審理中到庭結證並指認被告行兇之人無訛，復經證人即處理員警盧
        明印、陳善穎、蕭吉良於原審審理中到庭結證屬實，並有被告行兇前所寫字
        條二張及西瓜刀一把扣案可資佐證。
    (二)又被害人丙○○○頭部砍殺二刀、右腳一刀後，致丙○○○因此受有頭部外
        傷、頭皮深部切割傷（二十五Ｘ一公分及十二Ｘ一公分）合併前額顱骨骨折
        、右下肢切割傷（七Ｘ一點五公分）合併右側脛骨骨折、出血性休克等重創
        ，經送劉光雄醫院急救及手術縫合、石膏副木固定術後，轉往高雄榮民總醫
        院、阮綜合醫院及高雄長庚醫院治療，亦有劉光雄醫院醫師出具之診斷證明
        書乙紙（以上存警卷）及被害人丙○○○之劉光雄醫院、高雄榮民總醫院、
        邱綜合醫院、財團法人長庚紀念醫院高雄分院病歷各乙份在卷可稽。
    (三)被告患有精神分裂症，並曾在臺北縣靜養醫院復健治療等情，有靜養醫院出
  具之診斷證明書及被告之中華民國身心障礙手冊（中度精神障礙）影本各乙
        紙附卷（警卷）足憑，又被告為警查獲後，經警在被告口袋內查扣書寫關於
        厭世字眼便條紙二張附卷足佐，被告顯與一般精神狀態甲常之人迥異，經原
        審依職權將被告送高雄市立凱旋醫院鑑定被告精神狀態，鑑定結果為︰「(一)
        案主（即被告）目前精神狀態︰綜合門診會談檢查及心理衡鑑資料，案主因
        罹患慢性精神分裂症，目前仍受苦於幻覺及妄想等精神病症狀，對現實判斷
        力減弱，知覺能力受幻覺干擾，有憂鬱傾向的情緒困擾，對處理人際關係及
        生活適應有困難。(二)犯案當時精神狀態︰以精神疾病慢性化病程形態推估，
        案主犯案當時仍處慢性精神分裂症狀態，雖在療養院長期治療，但仍苦於幻
        覺干擾及因迫害妄想惡化的人際適應障礙。其現實判斷力應亦受患聽及妄想
        等精神病症狀而有對事實做錯誤或簡化之判斷的傾向。根據家屬所言，案主
        在其二姐辦理外宿帶回後，即向之表示心情不佳而且不想回療養院，可見當
        時亦有憂鬱情緒及長期住院生活適應不佳之情形。證之高雄縣警察局岡山分
        局筆錄中案主以『我想死，所以我殺人後，才能被判死刑之道殺人』說明其
        行兇動機，及以『我想因要殺人，死就死老人，不要死年輕人』回答為何選
        擇不認識之老婦人（即被害人丙○○○）行兇，可見案主之行為主要受其自
        殺意念之驅動，尚非受幻覺及妄想之直接控制。因此尚未達其行為完全缺乏
        理會或是非判斷能力的程度，故判斷涉案當時已達精神耗弱之程度」，此外
        ，該件精神鑑定書並詳述對於被告鑑定過程，分別就門診會談檢查、心理衡
        鑑報告、神經電學檢查及被告發展史、家庭史、教育史、工作史及發病和治
        療經過等項提出說明，詳見卷附高雄市立凱旋醫院八十九年八月一日八十九
        高市凱醫醫字第三三○三號函檢附之該院精神鑑定書乙份在卷可攷。綜上所
        述，足認被告於行為時，其精神狀態已達精神耗弱之程度甚明。
    (四)查頭部係人體要害部位，而扣案西瓜刀甚為鋒利，以該西瓜刀砍殺人之頭部
        ，足以致人於死，此乃公眾週知之事。被告持西瓜刀砍殺被害人丙○○○頭
        部，腳部致被害人頭部外傷、頭皮深部切割傷合併前額顱骨骨折、右下肢切
        割傷合併右側脛骨骨折、出血性休克，如未及時送醫，必因失血過多休克死
        亡，且刀刀見骨，並造成骨折，足見被告用力之猛，又被告所攻擊之部位具
        為人體之要害之頭部，所用之兇器係足以致命之利刃，並係連續攻擊數刀，
        益見其意在取人姓命，殺意甚堅，若非路人發現報警及送醫救治，恐已遭不
        測。參以被告於警訊、偵查自承因長期為精神疾病所苦，擬以殺人經由法院
        判處死刑，以求解脫，並預留字條二張表明殺人動機，是被告確有殺人之犯
        意，殊無疑義。所辯要係飾詞圖卸之詞，不足採信。是本件事證已臻明確，
        被告犯行洵堪認定，應予依法論科。
二、核被告乙○○所為，係犯刑法第二百七十一條第二項、第一項之殺人未遂罪。被
    告雖已著手殺人行為之實施，惟未生被害人死亡之結果，其犯罪尚屬未遂，爰依
    刑法第二十六條前段之規定，按既遂犯之刑酌予減輕之。被告行為時之精神狀態
    已達精神耗弱程度，爰依刑法第十九條第二項之規定，減輕其刑，並遞減之。
三、原審因而適用刑法第二百七十一條第二項、第一項、第二十六條前段、第十九條
    第二項、第三十八條第一項第二款、第八十七條第二項規定，並審酌被告雖因罹
    患慢性精神分裂症多年，為精神疾病纏身所苦，竟蓄意持西瓜刀砍殺路人以求解
    脫，且被告殺人行為肇致被害人身心受有重創，渠所犯情節重大，所生危害至深
    且鉅，惟念及渠前未曾有何刑事案件記錄，有臺灣高等法院被告全國前案紀錄表
    乙份在卷可按等一切情狀，量處有期徒刑四年六月。末按保安處分之措施亦含社
    會隔離、拘束身體自由之性質，其限制人民之權利，實與刑罰同，本諸法治國家
    保障人權之原理及刑法之保護作用，其法律規定之內容，及法院於適用該法條，
    決定應否執行特定之保安處分時，應受比例原則之規範，使保安處分之宣告，與
    行為人所為行為之嚴重性、行為人所表現之危險性，及對於行為人未來行為之期
    待性相當（司法院大法官議決釋字第四七一號解釋理由書意旨參照）。是對因精
    神耗弱而減輕其刑之被告，是否依刑法第八十七條第二項之規定，令入相當處所
    ，施以監護之保安處分，應審酌該處分是否適於治療本案被告之行為；又是否捨
    此之途外，無其他亦可達成相同目的，但對於被告侵害較小之保安處分種類可資
    適用；再監護處分所欲達成之社會公益是否與侵害被告身體自由之權利私益，具
    有相當之比例性，亦即斟酌憲法上比例原則，以其派生之適當性原則、必要性原
    則（又稱侵害最小原則）及相當性原則（又稱狹義比例原則）等三個有位階順序
    之原則為審查標準，始得貫徹現代法治國家保障人身自由之基本原則。經查被告
    經診斷乃慢型精神分裂症患者，業如前述，本院認其發病時對於社會危害甚鉅，
    需長期接受心理輔導，及情緒穩定、藥物等治療，被告應在精神科專業且長期之
    治療，並且定期追蹤，以防止其發病再度危害社會大眾，依前述刑法規定，令入
    相當處所（如精神病院、療養院所等醫療機構），施以監護之保安處分，自適於
    達成此一目的；矧以，被告於刑之執行完畢或赦免後，為衡平社會公益之維護及
    被告私益之侵害，治療被告使之不再危害社會，對其施以監護之保安處分乃有必
    要，復斟酌被告罹患慢性精神分裂症已有十五年之久，爰依刑法第八十七條第二
    項之規定併予宣告被告於刑之執行完畢或赦免後，再令入相當處所施以監護三年
    ，方為允當。另扣案之西瓜刀乙把，係供殺人犯罪所用之物，且為被告所有，業
    經被告供明在卷，爰依刑法第三十八條第一項第二款併予宣告沒收。並敘明被害
    人於原審審理中陳稱︰被告先從伊背後搶皮包未果，始持西瓜刀砍殺伊頭部、右
    腳云云。此部分情節，為被告堅決否認，且目擊證人李木煌、陳育諄亦未看見被
告有搶被害人皮包；又被害人皮包於警員到場處理時尚留在現場，亦經到埸處理
    警員蕭吉良證述屬實，佐以被告如有搶劫被害人皮包，自無被害人倒地後未取走
    被害人皮包，反而吆喝路人陳育諄報警，並逗留在現場附近，為據報到場警員逮
    捕之理，此部分被害人指訴，殊無足取之理由。原審認事用法俱無不合，量刑亦
    稱妥適，被告上訴意旨否認犯罪，空言指摘原判決不當，量刑過重，並無可取，
    為無理由，應予駁回。
據上論結，應依刑事訴訟法第三百六十八條，判決如主文。
本案經檢察官劉翼謀到庭執行職務。
中    華    民    國     八十九     年      十二      月     二十八   日
                              臺灣高等法院高雄分院刑事第一庭
                                  審判長法官  翁慶珍
                                        法官  李春昌
                                        法官  周賢銳
右甲本證明與原本無異。
如不服本判決，應於判決送達後十日內向本院提出上訴狀，其未述理由者並應於提
出上訴狀後十日內向本院補提理由書（應附繕本)。
                                      書記官  黃琳群
中    華    民    國     八十九 年      十二      月     二十九   日
附錄：本判決論罪科刑法條：
刑法第二百七十一條第一項、第二項
  殺人者，處死刑、無期徒刑或十年以上有期徒刑。
  前項之未遂犯，罰之。
                                                                      Ｊ


司法院資訊處製作；財團法人民間司法改革基金會備份。
